ACORDAO-COMPLETO-2463261

ACÓRDÃO 5038/2021 ATA 9/2021 - SEGUNDA CÂMARA

VISTOS, relatados e discutidos estes autos de pensões militares concedidas pelo Comando do Exército às beneficiárias acima indicadas;
ACORDAM os Ministros do Tribunal de Contas da União, reunidos em sessão da 2ª Câmara, diante das razões expostas pelo Relator, com fundamento no art. 71, inciso III, da Constituição Federal e nos arts. 1º, inciso V, 39, inciso II, e 45 da Lei 8.443/1992, em:
9.1. considerar legais os atos de concessão de pensões de Angela de Castro Neves Costa (XXX.618.590-XX) ; Cristina Onofrio Franca Carvalho (XXX.342.020-XX) ; Ieda Matos de Morais (XXX.773.970-XX) ; Iracema Franca de Mattos (XXX.045.990-XX) ; Luisa Gay (XXX.718.510-XX) ; Maria Eny Knackfuss (XXX.531.460-XX) ; Maria Fermina Weis (XXX.759.240-XX) ; Maria Iracy Knackfuss Severo (XXX.741.210-XX) ; Maria de Lourdes Fagundes Couto (XXX.309.650-XX) ; Maria de Lourdes Souza do Amaral (XXX.667.950-XX) ; Rosane Oliveira dos Santos (XXX.282.660-XX) ; Roseli Santos Silva (XXX.709.500-XX) ; Sandra Oliveira dos Santos (XXX.576.670-XX) ; e Terezinha Matos de Morais (XXX.022.500-XX) ;
9.2. considerar ilegais os atos de concessão de pensão de Dione Maria Vieira Mello (XXX.937.490-XX) e Nara Elaine Vieira Grando (XXX.295.210-XX) , recusando-lhes o registro;
9.3. dispensar o ressarcimento das quantias indevidamente recebidas de boa-fé pelas interessadas, consoante o disposto no Enunciado 106 da Súmula da Jurisprudência do TCU;
9.4. determinar ao Comando do Exército que:
9.4.1. faça cessar, no prazo de 15 (quinze) dias, contado a partir da ciência desta deliberação, os pagamentos decorrentes dos atos impugnados, sob pena de responsabilidade solidária da autoridade administrativa omissa, consoante disposto nos arts. 71, inciso IX, da Constituição Federal, e 262 do Regimento Interno desta Corte;
9.4.2. emita, no prazo de 30 (trinta) dias, novos atos de concessão de pensão de Dione Maria Vieira Mello (XXX.937.490-XX) e Nara Elaine Vieira Grando (XXX.295.210-XX) , com fulcro no art. 19, §3º, da Instrução Normativa 78/2018, escoimados da irregularidade verificada;
9.4.3. comunique às interessadas sobre o teor desta decisão, alertando-as de que o efeito suspensivo proveniente da interposição de eventuais recursos não as eximirá da obrigação de devolver os valores percebidos indevidamente após a notificação do presente acórdão, caso os recursos não sejam providos;
9.5. determinar à Secretaria de Fiscalização de Pessoal que monitore o cumprimento das medidas indicadas no subitem 9.4., representando a este Tribunal, caso necessário.

Atos de Pensão militar  enviados ao TCU pela unidade de controle interno Centro de Controle Interno do Exército, para fins de análise e julgamento

Segunda Câmara

Comando do Exército.

3. Interessados/Responsáveis:
3.1. Interessados: Angela de Castro Neves Costa (XXX.618.590-XX); Cristina Onofrio Franca Carvalho (XXX.342.020-XX); Dione Maria Vieira Mello (XXX.937.490-XX); Ieda Matos de Morais (XXX.773.970-XX); Iracema Franca de Mattos (XXX.045.990-XX); Luisa Gay (XXX.718.510-XX); Maria Eny Knackfuss (XXX.531.460-XX); Maria Fermina Weis (XXX.759.240-XX); Maria Iracy Knackfuss Severo (XXX.741.210-XX); Maria de Lourdes Fagundes Couto (XXX.309.650-XX); Maria de Lourdes Souza do Amaral (XXX.667.950-XX); Nara Elaine Vieira Grando (XXX.295.210-XX); Rosane Oliveira dos Santos (XXX.282.660-XX); Roseli Santos Silva (XXX.709.500-XX); Sandra Oliveira dos Santos (XXX.576.670-XX); Terezinha Matos de Morais (XXX.022.500-XX).

13.1. Ministros presentes: Bruno Dantas (Presidente), Augusto Nardes, Aroldo Cedraz (Relator) e Raimundo Carreiro.
13.2. Ministro-Substituto presente: André Luís de Carvalho.

AROLDO CEDRAZ

Transcrevo abaixo a instrução de Secretaria de Fiscalização de Pessoal - Sefip, peça 13, que obteve anuência de seus dirigentes, peça 14.
"Trata-se de atos de pensão militar, submetidos, para fins de registro, à apreciação do Tribunal de Contas da União (TCU) , de acordo com o art. 71, inciso III, da Constituição Federal.  Os atos foram cadastrados e disponibilizados ao TCU por intermédio do Sistema e-Pessoal, na forma do art. 2º e 4º da Instrução Normativa TCU 78/2018.
Os atos desse processo pertencem às seguintes unidades:
Unidade emissora: COMANDO DO EXÉRCITO.
Unidade cadastradora:  DIRETORIA DE INATIVOS E PENSIONISTAS.
Subunidade cadastradora: SUC3 - 3ª Região Militar .
EXAME TÉCNICO
Procedimentos aplicados
Os procedimentos para exame, apreciação e registro de atos de pessoal encontram-se estabelecidos na Instrução Normativa TCU 78/2018 e na Resolução TCU 206/2007. Essas normas dispõem que os atos de pessoal disponibilizados por meio do e-Pessoal devem ser submetidos previamente a críticas automatizadas, com base em parâmetros predefinidos.
As críticas das informações cadastradas na etapa de coleta do ato foram elaboradas e validadas levando-se em conta as peculiaridades de cada ato. Os itens verificados nessa etapa são inerentes a dados cadastrais, fundamentos legais, mapa de tempo, ficha financeira, assim como eventuais ocorrências de acumulação. Trata-se de verificações abrangentes, minuciosas e precisas e sem a necessidade de ação humana e, portanto, menos suscetível a falhas. As críticas aplicadas estão discriminadas no sistema, no Menu e-Pessoal, opção "Crítica", que podem ser acessadas mediante concessão de perfil específico a servidores do TCU responsáveis pela análise.
Além das críticas automatizadas, há verificação humana adicional no caso de haver alertas do sistema ou informações não formatadas, como esclarecimentos do gestor ou do controle interno.  
As críticas também consideram os registros do Sistema Integrado de Administração de Recursos Humanos (Siape) . O Siape disponibiliza informações atualizadas sobre as parcelas que integram os proventos, diferentemente, portanto, do e-Pessoal, que informa as parcelas no momento do registro do ato. 
Essa confrontação com o Siape fornece uma visão atual e verdadeira da situação, o que permite descaracterizar irregularidades e inconsistências que, embora constantes do e-Pessoal, já foram corrigidas.
As verificações detectadas nos atos encontram-se discriminadas na aba de pendências de cada ato no sistema e-Pessoal, bem como nos espelhos dos atos contemplados por esta instrução.
Exame das Constatações
Ato: 55649/2019 - Interessado: HUGO MACEDO COUTO - CPF: XXX.736.200-XX
Beneficiário: MARIA DE LOURDES FAGUNDES COUTO - CPF: XXX.309.650-XX - Cônjuge
Parecer do Controle Interno: considerar o ato Legal.
Por intermédio de análises realizadas por esta Unidade Técnica no presente ato, não se constatou irregularidade que obste a chancela pela legalidade.
Encaminhamento do ato: 
Considerar LEGAL e conceder registro do ato de HUGO MACEDO COUTO. 
Ato: 57425/2019 - Interessado: JORGE PAZ DE MORAIS - CPF: XXX.883.190-XX
Beneficiários: TEREZINHA MATOS DE MORAIS - CPF: XXX.022.500-XX - Filho (a) e IEDA MATOS DE MORAIS - CPF: XXX.773.970-XX - Filho (a) 
Parecer do Controle Interno: considerar o ato Legal.
Por intermédio de análises realizadas por esta Unidade Técnica no presente ato, não se constatou irregularidade que obste a chancela pela legalidade.
Encaminhamento do ato: 
Considerar LEGAL e conceder registro do ato de JORGE PAZ DE MORAIS. 
Ato: 57671/2019 - Interessado: IRO KNACKFUSS - CPF: XXX.698.810-XX
Beneficiários: MARIA IRACY KNACKFUSS SEVERO - CPF: XXX.741.210-XX - Filho (a) e MARIA ENY KNACKFUSS - CPF: XXX.531.460-XX - Filho (a) 
Parecer do Controle Interno: considerar o ato Legal.
Por intermédio de análises realizadas por esta Unidade Técnica no presente ato, não se constatou irregularidade que obste a chancela pela legalidade.
Encaminhamento do ato: 
Considerar LEGAL e conceder registro do ato de IRO KNACKFUSS. 
Ato: 59576/2019 - Interessado: ALBERY CARDIAS SANTOS - CPF: XXX.003.190-XX
Beneficiários: ROSELI SANTOS SILVA - CPF: XXX.709.500-XX - Filho (a) ; ROSANE OLIVEIRA DOS SANTOS - CPF: XXX.282.660-XX - Filho (a) e SANDRA OLIVEIRA DOS SANTOS - CPF: XXX.576.670-XX - Filho (a) 
Parecer do Controle Interno: considerar o ato Legal.
Por intermédio de análises realizadas por esta Unidade Técnica no presente ato, não se constatou irregularidade que obste a chancela pela legalidade.
Encaminhamento do ato: 
Considerar LEGAL e conceder registro do ato de ALBERY CARDIAS SANTOS. 
Ato: 70133/2019 - Interessado: GIDEON GAY - CPF: XXX.717.090-XX
Beneficiário: LUISA GAY - CPF: XXX.718.510-XX - Filho (a) 
Parecer do Controle Interno: considerar o ato Legal.
Por intermédio de análises realizadas por esta Unidade Técnica no presente ato, não se constatou irregularidade que obste a chancela pela legalidade.
Encaminhamento do ato: 
Considerar LEGAL e conceder registro do ato de GIDEON GAY. 
Ato: 70342/2019 - Interessado: OTACILIO FRANCA - CPF: XXX.727.760-XX
Beneficiários: CRISTINA ONOFRIO FRANCA CARVALHO - CPF: XXX.342.020-XX - Filho (a) e IRACEMA FRANCA DE MATTOS - CPF: XXX.045.990-XX - Filho (a) 
Parecer do Controle Interno: considerar o ato Legal.
Por intermédio de análises realizadas por esta Unidade Técnica no presente ato, não se constatou irregularidade que obste a chancela pela legalidade.
Encaminhamento do ato: 
Considerar LEGAL e conceder registro do ato de OTACILIO FRANCA. 
Ato: 77248/2019 - Interessado: JOAO MANOEL VIEIRA - CPF: XXX.309.930-XX
Beneficiários: NARA ELAINE VIEIRA GRANDO - CPF: XXX.295.210-XX - Filho (a) e DIONE MARIA VIEIRA MELLO - CPF: XXX.937.490-XX - Filho (a) 
Parecer do Controle Interno: considerar o ato Legal.
Por intermédio de análises realizadas por esta Unidade Técnica no presente ato, não se constatou irregularidade que obste a chancela pela legalidade.
Encaminhamento do ato: 
Considerar LEGAL e conceder registro do ato de JOAO MANOEL VIEIRA. 
Ato: 79702/2019 - Interessado: EURICO DE CASTRO NEVES - CPF: XXX.707.280-XX
Beneficiário: ANGELA DE CASTRO NEVES COSTA - CPF: XXX.618.590-XX - Filho (a) 
Parecer do Controle Interno: considerar o ato Legal.
Por intermédio de análises realizadas por esta Unidade Técnica no presente ato, não se constatou irregularidade que obste a chancela pela legalidade.
Encaminhamento do ato: 
Considerar LEGAL e conceder registro do ato de EURICO DE CASTRO NEVES. 
Ato: 79978/2019 - Interessado: JAIME ROBERTO WEIS - CPF: XXX.958.070-XX
Beneficiário: MARIA FERMINA WEIS - CPF: XXX.759.240-XX - Cônjuge
Parecer do Controle Interno: considerar o ato Legal.
Por intermédio de análises realizadas por esta Unidade Técnica no presente ato, não se constatou irregularidade que obste a chancela pela legalidade.
Encaminhamento do ato: 
Considerar LEGAL e conceder registro do ato de JAIME ROBERTO WEIS. 
Ato: 83994/2019 - Interessado: LUIZ CARLOS JARDIM DO AMARAL - CPF: XXX.690.820-XX
Beneficiário: MARIA DE LOURDES SOUZA DO AMARAL - CPF: XXX.667.950-XX - Cônjuge
Parecer do Controle Interno: considerar o ato Legal.
Por intermédio de análises realizadas por esta Unidade Técnica no presente ato, não se constatou irregularidade que obste a chancela pela legalidade.
Encaminhamento do ato: 
Considerar LEGAL e conceder registro do ato de LUIZ CARLOS JARDIM DO AMARAL. 
CONCLUSÃO
A abrangência e a profundidade das verificações levadas a efeito fundamentam convicção de que os atos 83994/2019, 55649/2019, 70342/2019, 70133/2019, 57425/2019, 57671/2019, 79978/2019, 59576/2019, 79702/2019 e 77248/2019 podem ser apreciados pela legalidade, em razão de não terem sido encontradas irregularidades nos atos, de acordo com o item Exame das Constatações desta instrução.
PROPOSTA DE ENCAMINHAMENTO
Ante o exposto, com fundamento no art. 71, inciso III, da Constituição Federal, no art. 1º, inciso V, e art. 39, incisos I e II, da Lei 8.443/1992, no art. 260 do Regimento Interno do Tribunal de Contas da União, propõe-se: 
Considerar LEGAIS e conceder o registro dos atos de LUIZ CARLOS JARDIM DO AMARAL, HUGO MACEDO COUTO, OTACILIO FRANCA, GIDEON GAY, JORGE PAZ DE MORAIS, IRO KNACKFUSS, JAIME ROBERTO WEIS, ALBERY CARDIAS SANTOS, EURICO DE CASTRO NEVES e JOAO MANOEL VIEIRA.
Anexo I - Dados do Ato
Ato: 55649/2019 - servidor/instituidor: HUGO MACEDO COUTO - CPF: XXX.736.200-XX 
Cargo: 1º Tenente - Matrícula no órgão 960106005 - 30/08/2018
Fundamento: PMIL-1 - Pensão militar correspondente ao soldo do posto ou graduação de contribuição do militar, desde que satisfeitas condições necessárias.
Pensionistas
MARIA DE LOURDES FAGUNDES COUTO - CPF: XXX.309.650-XX - Cônjuge
Sexo: Feminino - Dt.Nasc.: 02/07/1925
Início: 30/08/2018 - Término: 
Fundamento da pensão: BPMIL-10 - Pensão militar de primeira ordem de prioridade para cônjuge.
Parecer do Controle Interno: Legal
Atos com o mesmo CPF
Não foram encontrados no Sisac ou e-Pessoal atos com o mesmo CPF do servidor instituidor.
Ato: 57425/2019 - servidor/instituidor: JORGE PAZ DE MORAIS - CPF: XXX.883.190-XX 
Cargo: 1º Tenente - Matrícula no órgão  - 14/05/1981
Fundamento: PMIL-1 - Pensão militar correspondente ao soldo do posto ou graduação de contribuição do militar, desde que satisfeitas condições necessárias.
Pensionistas
TEREZINHA MATOS DE MORAIS - CPF: XXX.022.500-XX - Filho (a) 
Sexo: Feminino - Dt.Nasc.: 06/03/1946
Início: 10/11/2018 - Término: 
Fundamento da pensão: BPMIL-31 - Pensão militar de segunda ordem de prioridade para filha
Parecer do Controle Interno: Legal
IEDA MATOS DE MORAIS - CPF: XXX.773.970-XX - Filho (a) 
Sexo: Feminino - Dt.Nasc.: 14/02/1951
Início: 10/11/2018 - Término: 
Fundamento da pensão: BPMIL-31 - Pensão militar de segunda ordem de prioridade para filha
Parecer do Controle Interno: Legal
Atos com o mesmo CPF
Não foram encontrados no Sisac ou e-Pessoal atos com o mesmo CPF do servidor instituidor.
Ato: 57671/2019 - servidor/instituidor: IRO KNACKFUSS - CPF: XXX.698.810-XX 
Cargo: 1º Tenente - Matrícula no órgão 910234021 - 16/09/1976
Fundamento: PMIL-1 - Pensão militar correspondente ao soldo do posto ou graduação de contribuição do militar, desde que satisfeitas condições necessárias.
Pensionistas
MARIA IRACY KNACKFUSS SEVERO - CPF: XXX.741.210-XX - Filho (a) 
Sexo: Feminino - Dt.Nasc.: 25/09/1953
Início: 06/08/2018 - Término: 
Fundamento da pensão: BPMIL-31 - Pensão militar de segunda ordem de prioridade para filha
Parecer do Controle Interno: Legal
MARIA ENY KNACKFUSS - CPF: XXX.531.460-XX - Filho (a) 
Sexo: Feminino - Dt.Nasc.: 25/07/1958
Início: 06/08/2018 - Término: 
Fundamento da pensão: BPMIL-31 - Pensão militar de segunda ordem de prioridade para filha
Parecer do Controle Interno: Legal
Atos com o mesmo CPF
Não foram encontrados no Sisac ou e-Pessoal atos com o mesmo CPF do servidor instituidor.
Ato: 59576/2019 - servidor/instituidor: ALBERY CARDIAS SANTOS - CPF: XXX.003.190-XX 
Cargo: 3º Sargento - Matrícula no órgão 910197905 - 01/09/1984
Fundamento: PMIL-1 - Pensão militar correspondente ao soldo do posto ou graduação de contribuição do militar, desde que satisfeitas condições necessárias.
Pensionistas
ROSELI SANTOS SILVA - CPF: XXX.709.500-XX - Filho (a) 
Sexo: Feminino - Dt.Nasc.: 20/02/1965
Início: 05/10/2018 - Término: 
Fundamento da pensão: BPMIL-31 - Pensão militar de segunda ordem de prioridade para filha
Parecer do Controle Interno: Legal
ROSANE OLIVEIRA DOS SANTOS - CPF: XXX.282.660-XX - Filho (a) 
Sexo: Feminino - Dt.Nasc.: 08/05/1963
Início: 05/10/2018 - Término: 
Fundamento da pensão: BPMIL-31 - Pensão militar de segunda ordem de prioridade para filha
Parecer do Controle Interno: Legal
SANDRA OLIVEIRA DOS SANTOS - CPF: XXX.576.670-XX - Filho (a) 
Sexo: Feminino - Dt.Nasc.: 08/07/1961
Início: 05/10/2018 - Término: 
Fundamento da pensão: BPMIL-31 - Pensão militar de segunda ordem de prioridade para filha
Parecer do Controle Interno: Legal
Atos com o mesmo CPF
Não foram encontrados no Sisac ou e-Pessoal atos com o mesmo CPF do servidor instituidor.
Ato: 70133/2019 - servidor/instituidor: GIDEON GAY - CPF: XXX.717.090-XX 
Cargo: 1º Tenente - Matrícula no órgão 960100453 - 18/09/2018
Fundamento: PMIL-1 - Pensão militar correspondente ao soldo do posto ou graduação de contribuição do militar, desde que satisfeitas condições necessárias.
Pensionistas
LUISA GAY - CPF: XXX.718.510-XX - Filho (a) 
Sexo: Feminino - Dt.Nasc.: 20/08/1962
Início: 18/09/2018 - Término: 
Fundamento da pensão: BPMIL-1 - Pensão militar de segunda ordem de prioridade para filha. (No caso em que o instituidor optou pela contribuição adicional para a Pensão Militar, no valor de 1,5% (um e meio por cento) sobre as parcelas que compõem a remuneração ou os proventos) .
Parecer do Controle Interno: Legal
Atos com o mesmo CPF
Não foram encontrados no Sisac ou e-Pessoal atos com o mesmo CPF do servidor instituidor.
Ato: 70342/2019 - servidor/instituidor: OTACILIO FRANCA - CPF: XXX.727.760-XX 
Cargo: 1º Tenente - Matrícula no órgão - 05/09/1974
Fundamento: PMIL-1 - Pensão militar correspondente ao soldo do posto ou graduação de contribuição do militar, desde que satisfeitas condições necessárias.
Pensionistas
CRISTINA ONOFRIO FRANCA CARVALHO - CPF: XXX.342.020-XX - Filho (a) 
Sexo: Feminino - Dt.Nasc.: 10/07/1964
Início: 11/02/2019 - Término: 
Fundamento da pensão: BPMIL-31 - Pensão militar de segunda ordem de prioridade para filha
Parecer do Controle Interno: Legal
IRACEMA FRANCA DE MATTOS - CPF: XXX.045.990-XX - Filho (a) 
Sexo: Feminino - Dt.Nasc.: 24/02/1952
Início: 11/02/2019 - Término: 
Fundamento da pensão: BPMIL-31 - Pensão militar de segunda ordem de prioridade para filha
Parecer do Controle Interno: Legal
Atos com o mesmo CPF
Não foram encontrados no Sisac ou e-Pessoal atos com o mesmo CPF do servidor instituidor.
Ato: 77248/2019 - servidor/instituidor: JOAO MANOEL VIEIRA - CPF: XXX.309.930-XX 
Cargo: Capitão - Matrícula no órgão 960099739 - 05/08/1996
Fundamento: PMIL-1 - Pensão militar correspondente ao soldo do posto ou graduação de contribuição do militar, desde que satisfeitas condições necessárias.
Pensionistas
NARA ELAINE VIEIRA GRANDO - CPF: XXX.295.210-XX - Filho (a) 
Sexo: Feminino - Dt.Nasc.: 28/12/1949
Início: 16/11/2018 - Término: 
Fundamento da pensão: BPMIL-31 - Pensão militar de segunda ordem de prioridade para filha
Parecer do Controle Interno: Legal
DIONE MARIA VIEIRA MELLO - CPF: XXX.937.490-XX - Filho (a) 
Sexo: Feminino - Dt.Nasc.: 16/04/1952
Início: 20/12/2018 - Término: 
Fundamento da pensão: BPMIL-31 - Pensão militar de segunda ordem de prioridade para filha
Parecer do Controle Interno: Legal
Atos com o mesmo CPF
	Num. ato
	Tipo
	UJ
	Cargo
	Jornada
	Dt.inicial
	Dt.final
	TC
	Julgamento

	SISAC-10003428-08-1999-001193-0
	CONCESSÃO DE PENSÃO MILITAR
		CAPITAO (EX.) 
		05/08/1996
		Processo 006.957/2002-6
	LEGAL

Ato: 79702/2019 - servidor/instituidor: EURICO DE CASTRO NEVES - CPF: XXX.707.280-XX 
Cargo: Coronel - Matrícula no órgão 960018143 - 17/01/2011
Fundamento: PMIL-1 - Pensão militar correspondente ao soldo do posto ou graduação de contribuição do militar, desde que satisfeitas condições necessárias.
Pensionistas
ANGELA DE CASTRO NEVES COSTA - CPF: XXX.618.590-XX - Filho (a) 
Sexo: Feminino - Dt.Nasc.: 23/04/1947
Início: 30/05/2018 - Término: 
Fundamento da pensão: BPMIL-1 - Pensão militar de segunda ordem de prioridade para filha. (No caso em que o instituidor optou pela contribuição adicional para a Pensão Militar, no valor de 1,5% (um e meio por cento) sobre as parcelas que compõem a remuneração ou os proventos) .
Parecer do Controle Interno: Legal
Atos com o mesmo CPF
	Num. ato
	Tipo
	UJ
	Cargo
	Jornada
	Dt.inicial
	Dt.final
	TC
	Julgamento

	SISAC-10003428-08-2011-000248-2
	CONCESSÃO DE PENSÃO MILITAR
		CORONEL (EX.) 
		07/01/2011
		Processo 033.185/2011-5
	LEGAL

Ato: 79978/2019 - servidor/instituidor: JAIME ROBERTO WEIS - CPF: XXX.958.070-XX 
Cargo: 3º Sargento - Matrícula no órgão 961510643 - 13/10/2018
Fundamento: PMIL-1 - Pensão militar correspondente ao soldo do posto ou graduação de contribuição do militar, desde que satisfeitas condições necessárias.
Pensionistas
MARIA FERMINA WEIS - CPF: XXX.759.240-XX - Cônjuge
Sexo: Feminino - Dt.Nasc.: 17/11/1966
Início: 13/10/2018 - Término: 
Fundamento da pensão: BPMIL-10 - Pensão militar de primeira ordem de prioridade para cônjuge.
Parecer do Controle Interno: Legal
Atos com o mesmo CPF
	Num. ato
	Tipo
	UJ
	Cargo
	Jornada
	Dt.inicial
	Dt.final
	TC
	Julgamento

	47406/2020
	Pensão militar
	COMANDO DO EXÉRCITO
	3º Sargento
		13/10/2018
			
	SISAC-10003312-01-2000-000329-0
	ADMISSÃO
		CABO ENGAJADO (EX.) 
		03/02/1993
		Processo 006.131/2001-8
	LEGAL

Ato: 83994/2019 - servidor/instituidor: LUIZ CARLOS JARDIM DO AMARAL - CPF: XXX.690.820-XX 
Cargo: 1º Tenente - Matrícula no órgão 961293265 - 09/12/2018
Fundamento: PMIL-1 - Pensão militar correspondente ao soldo do posto ou graduação de contribuição do militar, desde que satisfeitas condições necessárias.
Pensionistas
MARIA DE LOURDES SOUZA DO AMARAL - CPF: XXX.667.950-XX - Cônjuge
Sexo: Feminino - Dt.Nasc.: 29/11/1954
Início: 09/12/2018 - Término: 
Fundamento da pensão: BPMIL-10 - Pensão militar de primeira ordem de prioridade para cônjuge.
Parecer do Controle Interno: Legal
Atos com o mesmo CPF
	Num. ato
	Tipo
	UJ
	Cargo
	Jornada
	Dt.inicial
	Dt.final
	TC
	Julgamento

	SISAC-10003371-07-2007-013641-2
	CONCESSÃO DE REFORMA
		PRIMEIRO TENENTE (EX.) 
		15/09/2006
		Processo 028.159/2010-1
	LEGAL

Anexo II - Detalhamento das inconsistências encontradas 
Quadro resumo de ocorrências
	Núm.ato
	Nome instituidor
	Regime jurídico
	Propostas de mérito
	Inconsistências encontradas
	Qtde incon.

				Controle interno
	Sefip/
TCU
		
	55649/2019
	HUGO MACEDO COUTO
		Legal
	Legal
	-
	-

	57425/2019
	JORGE PAZ DE MORAIS
		Legal
	Legal
	-
	-

	57671/2019
	IRO KNACKFUSS
		Legal
	Legal
	-
	-

	59576/2019
	ALBERY CARDIAS SANTOS
		Legal
	Legal
	-
	-

	70133/2019
	GIDEON GAY
		Legal
	Legal
	-
	-

	70342/2019
	OTACILIO FRANCA
		Legal
	Legal
	-
	-

	77248/2019
	JOAO MANOEL VIEIRA
		Legal
	Legal
	-
	-

	79702/2019
	EURICO DE CASTRO NEVES
		Legal
	Legal
	-
	-

	79978/2019
	JAIME ROBERTO WEIS
		Legal
	Legal
	-
	-

	83994/2019
	LUIZ CARLOS JARDIM DO AMARAL
		Legal
	Legal
	-
	-

2.	Transcrevo abaixo o parecer da lavra do Procurador Júlio Marcelo de Oliveira, em que discorda parcialmente da Sefip, peça 16. 
"Trata-se de processo consolidado com dez atos de pensões militares deferidas pelo Comando do Exército, com pareceres pela legalidade emitidos pelo controle interno e pela Secretaria de Fiscalização de Integridade de Atos e Pagamentos de Pessoal e de Benefícios Sociais - Sefip.
O militar João Manoel Vieira (peça 8) recebia, na reserva, proventos calculados com base em dois postos acima daquele exercido em atividade.
De acordo com o Acórdão 2225/2019-TCU-Plenário, o Tribunal de Contas da União decidiu pela ausência de previsão legal para a concessão de tal acréscimo, conforme o seguinte sumário:
Sumário: atos de reforma. Alteração de uma das concessões para elevação, em um grau hierárquico, do posto sobre o qual calculados os proventos do inativo, em face da superveniência de invalidez permanente decorrente de doença especificada em lei. Militar anteriormente reformado com proventos já calculados sobre o posto hierárquico superior, por tempo de serviço. Ausência de previsão legal para extensão da vantagem estabelecida no art. 110 da Lei 6.880/1980 a militares já reformados, bem como para o acréscimo de dois postos no cálculo dos proventos. Negativa de registro. Determinações. Legalidade e registro das demais concessões.
O aumento irregular concedido na reserva reflete-se no cálculo do valor da pensão militar desse instituidor, como se observa da informação lançada no campo 'Posto/Graduação de referência para o cálculo dos proventos de pensão' do formulário.
Tendo em vista que o valor do benefício está acima do devido, o respectivo ato deve ser considerado ilegal, com negativa de registro perante esta Corte de Contas, conforme o entendimento firmado pelo Acórdão 2225/2019-TCU-Plenário.
O ato em apreço foi encaminhado pelo controle interno em 2020, de modo que não houve o decurso do prazo de cinco anos previsto pelo Supremo Tribunal Federal, no âmbito do RE 636.553, para a apreciação de atos de natureza complexa, por parte do Tribunal de Contas da União.
Ante o exposto, o Ministério Público de Contas manifesta-se pela ilegalidade da pensão militar instituída por João Manoel Vieira (peça 8) e aquiesce à proposta oferecida nos autos pela Sefip, quanto aos demais atos em exame."
	É o Relatório.

não há.

Procurador Júlio Marcelo de Oliveira.

PESSOAL. PENSÃO MILITAR. ATRIBUIÇÃO, NA PENSÃO, DE VANTAGEM PREVISTA NO ART. 110 DA LEI 6.880/1980, CONCEDIDA APÓS A REFORMA A UM DOS INSTITUIDORES. ILEGALIDADE DA PENSÃO POR ELE INSTITUÍDA, COM NEGATIVA DE REGISTRO. LEGALIDADE DOS DEMAIS ATOS. DETERMINAÇÕES.

PENSÃO MILITAR (PMIL)

Secretaria de Fiscalização de Integridade de Atos e Pagamentos de Pessoal e de Benefícios Sociais (Sefip).

Cuidam os autos de atos de concessão de pensão militar em favor de Angela de Castro Neves Costa (096.618.590-00) ; Cristina Onofrio Franca Carvalho (803.342.020-00) ; Dione Maria Vieira Mello (375.937.490-53) ; Ieda Matos de Morais (131.773.970-15) ; Iracema Franca de Mattos (132.045.990-00) ; Luisa Gay (447.718.510-34) ; Maria Eny Knackfuss (323.531.460-15) ; Maria Fermina Weis (529.759.240-20) ; Maria Iracy Knackfuss Severo (243.741.210-72) ; Maria de Lourdes Fagundes Couto (000.309.650-55) ; Maria de Lourdes Souza do Amaral (926.667.950-04) ; Nara Elaine Vieira Grando (233.295.210-15) ; Rosane Oliveira dos Santos (473.282.660-15) ; Roseli Santos Silva (472.709.500-91) ; Sandra Oliveira dos Santos (374.576.670-91) ; e Terezinha Matos de Morais (256.022.500-00) , emitidos pelo Comando do Exército.
Consigno, inicialmente, que os atos ingressaram neste Tribunal há menos do que os cinco anos estabelecidos pelo Supremo Tribunal Federal (RE 636.553/RS - Tema 445 de repercussão geral) , e referendados por esta Corte (Acórdão 122/2021-TCU-Plenário, rel. Min. Walton Alencar Rodrigues) , para a concessão de registro tácito.
A Secretaria de Fiscalização de Pessoal - Sefip, em pareceres uniformes, peças 12/13, propôs considerar legais os atos e conceder-lhes o registro.
O Ministério Público junto ao TCU - MPTCU concordou com a proposta da unidade técnica, à exceção do ato de pensão instituída por João Manoel Vieira em favor de Nara Elaine Vieira Grando e Dione Maria Vieira Mello, uma vez que derivou de ato de alteração de reforma por meio do qual o instituidor foi agraciado com provento referente a dois postos/graduações acima daquele que ocupava na atividade, sem que exista previsão legal para tanto.
De plano, concordo integralmente com a proposta formulada pela MPTCU, razão pela qual acolho o parecer da lavra do Procurador Júlio Marcelo de Oliveira adotando seus fundamentos como razões de decidir, sem prejuízo de tecer os breves comentários a seguir.
Esta Corte de Contas, a partir da prolação do Acórdão 2225/2019-TCU-Plenário, da relatoria do Min. Benjamin Zymler, passou a entender que não há previsão legal para que um militar, já reformado, seja agraciado com outra reforma que venha a majorar os proventos inicialmente deferidos. Pacificou-se, então, o entendimento de que a melhoria prevista no referido dispositivo não se aplica ao militar que já se encontrava reformado no momento da invalidez.
De fato, ao analisar o caput do art. 110 da Lei 6.880/1980, com a redação dada pela Lei 7.580/1986, percebe-se que a melhoria de remuneração se aplica somente aos militares da ativa ou da reserva remunerada e deve ser calculada sempre com base no soldo correspondente ao grau hierárquico que o militar possuía na ativa.
Tal exegese alinhou o entendimento desta Corte com a jurisprudência do Superior Tribunal de Justiça acerca da matéria, proferida nos autos do Recurso Especial 1.784.347/RS, relatado pelo Ministro Herman Benjamin.
Assim, considerando que o instituidor da pensão militar, João Manoel Vieira, indicado acima já se encontrava reformado quando foi acometido da invalidez permanente, a pensão concedida à sua respectiva beneficiária não possui amparo legal ou jurisprudencial, o que enseja o julgamento pela ilegalidade do ato. Os demais atos, entretanto, devem ser julgados legais e registrados.
Em face do exposto, VOTO por que o Tribunal adote a minuta de Acórdão que submeto à apreciação deste Colegiado.
TCU, Sala das Sessões Ministro Luciano Brandão Alves de Souza, em 30 de março de 2021.
AROLDO CEDRAZ
Relator